【裁判字號】    95,再易,40
【裁判日期】    950428
【裁判案由】    履行契約
【裁判全文】
臺灣高等法院臺中分院民事判決          95年度再易字第40號
再審原告  乙○○
再審被告  甲○○
上列當事人間履行契約事件，再審原告不服中華民國95年2月27
日本院94年度上易字第372號確定判決，提起再審之訴，本院不
經言詞辯論，判決如下：
    主  文
再審之訴駁回。
再審訴訟費用，由再審原告負擔。
    事實及理由
壹、再審原告方面：
一、再審聲明：求為判決：
  (一)本院「94年度上易字第372號民事判決」廢棄。
  (二)上廢棄部分，再審被告應給付再審原告新台幣壹佰伍拾萬元
    及自民國93年10月9日起至清償日止，按年息百分之五計算
    之利息。
  (三)前程序第一、二審及再審訴訟費用均由再審被告負擔。
二、陳述：
  (一)伊於前程序第一審起訴主張以再審被告透過訴外人李春生轉
    介，於民國93年7月8日與伊簽定協議書，依協議書所示，伊
    應將其所有坐落南投縣竹山鎮○○段1310之1地號土地，面
    積5048．24平方公尺（下稱1310之1地號土地）移轉登記予
    再審被告及將毗鄰占耕地（位置在同段1315地號土地內）交
    付再審被告使用，再審被告則須支付新台幣（下同）350萬
    元予伊，業已依約將1310之1地號土地所有權移轉登記予再
    審被告，並將毗鄰地交由其使用，唯其卻僅支付200萬元，
    餘款150萬元未付，為此依兩造所訂之契約（即上述協議書
    ）之法律關係，求為命再審被告給付伊150萬元及自93年10
    月9日起至清償日止，按年息百分之五加計遲延利息之判決
    ，經前程序第一審為伊全部勝訴之判決。然本院上開確定判
    決廢棄為伊勝訴之前程序第一審判決，而駁回伊在前程序第
    一審之訴，係以：再審原告與再審被告於93年7月8日所簽立
    之協議書（下稱系爭協議書）第2條之真意，依「證人即擬
    定系爭協議書之代書莊世傑於原審證稱：『93年7月8日補充
    協議是我擬的，兩造都有到場，他們有拿李春生及乙○○的
    契約給我看，叫我幫他們補充。他們買賣土地旁邊有一筆公
    有地有很多人在使用，乙○○也是其中之一，協議書第2條
    的意思是指，該土地交給王先生使用，沒有糾紛，沒有人有
    異議的話才付150萬』、『土地應該是已給付給王先生使用
    ，何時交付如何交付我不清楚，才會寫第2條於93年9月15日
    前使用上沒有第三人有意見時要開支票給出賣人點收。我是
    根據他們兩個講的，判斷該公有地已先交付，第三人是指沒
    有其他的人，包括什麼人沒有講清楚』等語，核與證人李春
    生於本院準備程序中證稱『當時約定（買雜草地－即系爭國
    有土地）付錢後，乙○○要將公有地的使用權交給甲○○。
    』、『沒有（交付公有地），因為乙○○根本沒有使用權』
    等語以觀，上訴人（再審被告）向被上訴人（再審原告）所
    買受之標的，應係公有地之合法使用權；被上訴人不但須將
    公有土地交付予上訴人，且無第三人行使權利時，上訴人始
    有給付150萬元價金之義務，是被上訴人主張伊已交付土地
    ，上訴人應即交付該款項云云，即不可採」之理由為據。
  (二)上開確定判決有適用法規顯有錯誤之情形：
    解釋契約，固需探求當事人立約之真意，不能拘泥於契約之
    文字，但契約文字業已表明當事人之真意，無須別事探求者
    ，即不得反捨契約文字更為屈解，有最高法院判例、判決等
    一再闡釋其旨。查系爭協議書第2點清礎載敘「交付毗鄰占
    耕地」，並非記載為「交付承租權」或使買受人「取得使用
    權」而有疑議，需再探求兩造立約時之真意。復以，土地現
    實移轉，一般用語為「交付」，權利移轉一般用語為「轉讓
    、移轉、過戶」等，此於一般人亦得明白區分使用，上揭系
    爭協議書第2點所載「交付毗鄰占耕地」等交字，係由專業
    於土地代書之莊世傑依兩造立約時之表示而記載，其文義甚
    為明確，僅以交付占耕地為付款之條件，故兩造立約時，如
    為再審被告所主張為移轉承租權或再審被告取得合法使用權
    ，衡情即無如此記載之理。又依系爭協議書第2點載明：「
    93年9月15日前，買受人於出賣人交付毗鄰占耕地，於使用
    上，無第三人主張權利時，始於前述期日開立支票，由出賣
    人領收。」係限定於93年9月15日以前，是否有無第三人與
    再審被告爭執系爭土地使用，作為餘款付款之條件，則如再
    審被告所辯，再審原告除依約交付占耕地之使用外並需使再
    審被告合法取得占耕地之使用權，當無必要立定93年9月15
    日之基準日，作為再審被告是否支付餘款之情形。再審被告
    引用證人李春生於第一審所述：「我有向被告（再審被告
    ）說如果承租權過給被告，土地移交給被告，被告就要付
    150萬，我雖沒有去看他們簽約，但我有交待被告上情（指
    交待被告須要求原告提出讓渡書才付款）。」等證言，可證
    再審原告除應履行系爭協議書第2點所載內容條件外，尚需
    履行與被告簽立讓渡書，協助被告與水利局（或國有財產局
    ）另簽租約，使再審被告取得合法使用權之等義務，給付
    150萬元之條件始成就等語。按證人李春生之證言如係可信
    ，則衡理證人李春生於再審被告與再審原告簽約前，已對再
    審被告交待簽約時需再審原告交付讓渡書之情，系爭協議書
    即無僅記載「交付占耕地」之理。退一步，即或證人李春生
    有於再審被告簽約前為上開之交待，惟李春生並非系爭協議
    之當事人，復於簽約時，亦未在場，而系爭協議依證人莊世
    傑所述係兩造討論後所立，故證人李春生陳稱再審原告依約
    除交付占耕地外並有義務使再審被告取得使用權等語，已欠
    缺憑信之基礎，無證明再審被告所辯事實之證明力。又再審
    被告係於93年10月1日以「實際耕作毗鄰占耕地所有權人」
    名義提出申請租地，並無再審被告於前程序一、二審審理中
    所辯稱係去「瞭解」，且於此之前亦未主張再審原告未依約
    使再審被告取得占耕地之「合法使用權」，足見再審被告，
    事後辯稱給付尾款之條件，除再審原告交付系爭之占耕地外
    ，並有義務使再審被告取得合法使用權等語，為臨訟杜撰之
    詞。然依確定判決書第15頁第11行以下之載述係「．．，上
    訴人（再審被告）向被上訴人（再審原告）所買受之標的，
    應係公有土地之合法使用權，自無疑義；茲該土地既經國有
    財產局阻止其使用，被上訴人顯然無法排除國有財產局行使
    權利之餘地，是依系爭協議書第2點後段之約，上訴人之付
    款條件顯未成就，被上訴人請求上訴人給付150萬元，即無
    理由。」，惟按附停止條件之法律行為，於條件成就時，發
    生效力。民法第99條第1項定有明文。茲依系爭協議書第2點
    之約定文字係「另餘款150萬元正，雙方約定民國93年9月15
    日前，買受人於出賣人交付毗鄰占耕地，於使用上無第三人
    主張權利時，始於前述期日開立支票由出賣人領收，嗣後倘
    有第三人者主張權利，出賣人負責理清糾紛。」。關於「93
    年5月15日」為再審被告餘款付款之條件成就時期（如前所
    述，此項期日之約定堪認再審原告並無義務使再審被告取得
    系爭占耕地之「使用權」。）於此之前，包含地主之國有財
    產局亦無與再審被告爭執，則再審被告餘款之付款條件，已
    行成就。至於再審被告於93年10月1日以「實際耕作毗鄰占
    耕地所有權人」名義提出申請租地，國有財產局再行出面與
    再審被告爭執，阻止再審被告使用，核屬餘款付款條件成就
    後，再審原告有無義務依約（嗣後倘有第三人者主張權利，
    出賣人負責理清糾紛）排除糾紛，使再審被告得以繼續使用
    占耕地之問題，尚不得反指兩造於系爭協議書所約定於93年
    9月15日餘款150萬元之付款條件未成就。依此，足見上揭確
    定判決，不止理由矛盾外，並係適用（或不適用）民法第99
    條第1項之違誤。
  (三)按「解釋契約，固需探求當事人立約之真意，不能拘泥於契
    約之文字，但契約文字業已表明當事人之真意，無須別事探
    求者，即不得反捨契約文字更為屈解」、「解釋契約固屬事
    實審法院之職權，惟其解釋如違背法令或有背於論理法則或
    經驗法則，自非不得以其解釋為不當，援為上訴第三審之理
    由。」最高法院17年上字第1118號及83年台上字第2118號判
    例可稽。茲依上所陳，上開確定判決解釋系爭協議書第2點
    之真意，違反經驗法則及論理法則，且反捨契約文字別事探
    求，實有背於上揭最高法院之判例。復以，於付款條件成就
    後，再以事後情事認為條件未成就，其適用（或未適用）民
    法第99條第1項之規定。即有違誤，自均為民事訴訟法第496
    條第1項第1款適用法規顯有錯誤之再審事由，爰提起本件再
    審之訴。
二、再審被告方面：
    本件未經言詞辯論，再審被告未到庭，亦未提出書狀為聲明
    及陳述。
三、按民事訴訟法第496條第1項第1款所適用法規顯有錯誤，係
    指確定判決就事實審法院所確定之事實而為法律上之判斷，
    有適用法規顯有錯誤之情形而言（最高法院71年度台再第30
    號判例參照）。至於事實審認定事實，是否妥當，乃事實審
    認定事實之職權，縱有不當，亦不生適用法規顯有錯誤之問
    題（最高法院63年台再字第67號判例參照），是事實審法院
    認定事實錯誤，就當事人提出之事實及聲明證據疏於調查，
    僅生認定事實錯誤、調查證據欠週或判決不備理由之問題與
    適用法規顯有錯誤之情形有間，不得據以提起再審之訴，最
    高法院並著有80年台再字第64號判決要旨可參。又解釋意思
    表示原屬事實審法院之職權，原確定判決不過就事實審法院
    所確定之事實為法律上之判斷，事實審解釋意思表示，縱有
    不當，亦不生適用法規顯有錯誤問題，並據最高法院著有64
    台再字第140號判例可資遵循。查本件再審原告所指上述本
    院確定判決如何解釋兩造契約意思表示有何不當及違背經驗
    法則之情事，乃就事實審法院認定事實之職權任意指摘，即
    使依其所指情形為真，依上揭判例意旨所示，亦非適用法規
    顯有錯誤之情形，本非合法之再審理由。
四、次按確定終局判決有適用法規顯有錯誤之情形，固得對之以
    再審之訴，聲明不服，惟當事人如已依上訴，主張其事由者
    ，則不在此限，為民事訴訟法第496條第1項但書所明定，此
    雖就得以上訴之情形而言，惟於不得上訴於第三審法院之事
    件，在前程序第二審法院已為主張之事由，而為第二審法院
    所不採者，於再審之訴，再以相同之事由為主張，亦難認為
    合法之再審事由，並為再審之訴無理由之範疇（最高法院48
    年台抗字第157號判例參照）。又再審之訴原告，雖主張有
    第496條第1項各款或第497條之情形，但經法院審查結果，
    認為其所主張者顯無再審理由者，得不經言詞辯論，逕以判
    決駁回其再審之訴，民事訴訟法第502條第2項定有明文。查
    本件再審原告所指上開關於應如何為契約意思表示之解釋及
    兩造就150萬元之付款條件已否成就各節，已於前程序本院
    審理中提出主張（上開判決書第3-5頁(六)其於本院前程序辯
    稱部分1-6點），並經列為爭點（見判決書第10頁爭點(一)、
    (二)、(三)，而為確定判決所不採，並已詳記明其理由，均有上
    開確定判決可參，茲再審原告再以同一事由指摘確定判決所
    為兩造契約意思表示有不適用法規之顯然錯誤。乃顯然無理
    由。
五、綜上，本件再審原告任意指摘上開確定判決為兩造契約意思
    表示之解釋違背經驗法則，而顯然適用法規錯誤，經本院審
    查結果，乃顯然無再審理由，爰不經言詞辯論，逕以判決駁
    回之。
六、據上論結，本件再審之訴，為顯然無理由，依民事訴訟法第
    502條第2項、第505條、第78條，判決如主文。
中    華    民    國    95    年    4     月    28    日
                      民事第五庭審判長法  官  陳滿賢
                                      法  官  古金男
                                      法  官  朱  樑
以上正本係照原本作成。
不得上訴。
                                      書記官  陳俞豪
中    華    民    國    95    年    5     月    3     日
                                                      Ｈ


司法院資訊處製作；財團法人民間司法改革基金會備份。
